臺灣新北地方法院刑事判決
111年度金訴字第138號
公  訴  人  臺灣新北地方檢察署檢察官
被      告  江金儒


上列被告因詐欺等案件，經檢察官提起公訴（110 年度偵緝字第
3891號），本院判決如下：
    主  文
江金儒共同犯洗錢罪，處有期徒刑參月，併科罰金新臺幣貳萬元
，罰金如易服勞役，以新臺幣壹仟元折算壹日。
    事  實
一、江金儒依其智識程度及社會生活經驗，可預見某真實姓名、
    年籍不詳之成年人（下稱「某人」）要求其提供帳戶及提領
    、交付帳戶內款項，顯不合乎常情，「某人」所為極有可能
    係為收取詐騙所得款項，而使用人頭帳戶及領款「車手」隱
    匿詐欺所得之去向、所在，然江金儒竟仍抱持縱上開情節屬
    實亦不違背其本意之不確定故意，與「某人」共同基於詐欺
    取財、隱匿詐欺犯罪所得去向、所在之洗錢犯意聯絡，於民
    國110年2月5日之前某日時，提供其前於中國信託商業銀行
    所開立帳號000-000000000000號帳戶（下稱中信商銀帳戶）
    之帳號予「某人」。嗣「某人」所屬詐欺集團成員乃於110
    年2月5日，以OMI交友軟體匿稱「吳浩宇」，向張瀞方佯稱
    可一起加入ANS投資網站投資，由「張凌雲」老師代為操作
    ，獲利頗豐云云，致張瀞方因而陷於錯誤，誤信確可投資獲
    利，乃於110年2月5日晚間9時17（至18）分許、同日晚間10
    時36分許，先後將款項新臺幣（下同）3萬元、2萬元以現金
    存款及匯款方式轉入上開江金儒中信商銀帳戶內，江金儒則
    依「某人」之指示，於110年2月5日晚間9時37分許，在新北
    市○○區○○路000號統一超商新海門市提領3萬元，及於110年2
    月6日凌晨3時18分許，在新北市○○區○○街000號統一超商板
    裕民門市提領6萬元，並依指示將該等款項均交予「某人」
    ，以此方式實際提領詐欺犯罪所得，並隱匿該等詐欺犯罪所
    得之去向、所在。嗣因張瀞方於遭詐騙後，發覺有異，經報
    警處理，始循線偵得上情。
二、案經張瀞方向新北市政府警察局新莊分局提出告訴，再由新
    北市政府警察局海山分局報請臺灣新北地方檢察署檢察官偵
    查起訴。
    理  由
一、證據能力部分：
    本院認定事實所憑下述被告以外之人於審判外所為陳述等供
    述證據，並無證據證明係公務員違背法定程序所取得，且檢
    察官、被告江金儒於本院審理程序中，均未爭執其證據能力
    ，復未於言詞辯論終結前聲明異議，本院審酌該等證據資料
    製作時之情況，並無違法不當或證明力明顯過低之情形，亦
    認為以之作為證據應屬適當，依刑事訴訟法第159條之5 第1
    項、第2項規定，該等供述證據均有證據能力。至非供述證
    據部分，亦查無違反法定程序取得之情形，且均與犯罪事實
    具備關聯性，並經本院依法調查，自均有證據能力，此合先
    敘明。
二、認定事實所憑之證據：
  ㈠訊之被告固坦承有將上開中信商銀帳戶之帳號告知他人，並
    於前揭時、地，提領該帳戶內款項3萬元、6萬元等事實，惟
    矢口否認有何詐欺取財、洗錢等犯行，辯稱：那時候我的帳
    戶有很多錢進來，我自己也很亂，也沒搞清楚，我說不出來
    我提領的是什麼錢，提出來的錢是我自己花掉了，我沒有參
    與詐騙和洗錢云云。
　㈡不爭執而可先行認定之事實：
　　被告前曾將上開中信商銀帳戶之帳號告知他人，嗣知悉該帳
    號之「某人」即以前述方式詐騙告訴人張瀞方，致告訴人因
    而陷於錯誤，於前揭時間將款項3萬元、2萬元轉入被告中信
    商銀帳戶內，被告則於前述時、地，提領該帳戶內告訴人所
    匯入之款項（金額見前述）等事實，均為被告所不爭執，並
    經告訴人於警詢中指訴明確（見臺灣新北地方檢察署110年
    度偵字第36225號偵查卷【下稱偵查卷㈠】第15至17頁之調查
    筆錄），復有告訴人所提出之交易明細1紙（見偵查卷㈠第67
    頁）、告訴人與「浩宇」、「張凌雲」等對象之對話紀錄翻
    拍照片（含轉帳交易結果通知）1 份（見偵查卷㈠第69-87頁
    ）、被告上開中信商銀帳戶客戶基本資料及交易明細1份（
    見偵查卷㈠第24-27頁），被告提領款項之監視器錄影畫面翻
    拍照片數幀（見偵查卷㈠第11-12頁）等在卷可稽，自均堪信
    為真實。
　㈢被告確有將上開中信商銀帳戶提供予「某人」：
　　被告上開中信商銀帳戶，確為「某人」用以作為收取詐騙告
    訴人所匯入款項之工具，此詳前述。又被告於警詢時，辯稱
    ：我於109年年底上網找借貸公司要貸款，聯繫之後對方要
    我提供身分資料及帳戶給他們，我因當時急需用錢，便將資
    料都給他，但是過很久都沒有下文，之後某一天對方突然用
    電話連繫我，說款項隔天會下來，款項就陸續匯進來，我以
    為是貸款的款項云云（見偵查卷第9頁），其又於偵查中檢
    察官訊問時，辯稱：我那時候有用本案中信商銀帳戶玩虛擬
    貨幣的投資，我以為錢是虛擬貨幣投資獲得的，帳戶裡也不
    只有投資虛擬貨幣的錢進來，也有朋友剛好還我錢好像2萬
    元云云（見臺灣新北地方檢察署110年度偵緝字第3891號偵
    查卷【下稱偵查卷㈡】第35頁），其於本院審理時，則再辯
    稱：那時候我的帳戶有很多錢進來，我自己也很亂，也沒搞
    清楚，我說不出來我提領的是什麼錢云云（見本院卷第36頁
    ）；被告前後所辯情節，雖不相合致，然其中相同者，則為
    被告確有將上開中信商銀帳戶提供予「某人」（也因此才會
    有貸款匯入，或投資虛擬貨幣所得匯入，或朋友還款匯入）
    ，且本案並無積極證據足認被告本人即為直接對告訴人施用
    詐術之人，從而，被告確實有將上開中信商銀帳戶提供予「
    某人」之事實，堪以認定。
　㈣被告對於提供上開中信商銀帳戶予「某人」，可能遭用以作
    為詐欺取財犯罪之工具，具有不確定故意：
　⒈被告就關於其何以提供上開中信商銀帳戶予「某人」之緣由
    ，如前所述，其於警詢時，係辯稱因上網找借貸公司貸款，
    對方要求提供銀行帳戶云云，然其對於借貸公司名稱、與其
    聯繫對象之LINE暱稱及對話資料等，均泛以「忘記了」、「
    資料都不在了」等語回應（見偵查卷㈠第9頁之調查筆錄），
    嗣被告於偵查中檢察官訊問時，改稱係以上開帳戶投資虛擬
    貨幣，以及讓朋友還款匯入之用，然其對於所投資虛擬貨幣
    的名稱（幣別）、在何貨幣交易所投資、投資金額若干等，
    均概以「我沒有記」、「有點忘記」等語帶過，而對於還款
    友人之身分，則以「名字不知道，是住板橋的朋友，算是朋
    友的朋友」等語搪塞（見偵查卷㈡第35頁），其於本院審理
    時，更直接以「帳戶裡是什麼錢我也搞不清楚」、「我說不
    出來提領的是什麼錢」等模糊言詞閃避；被告對於提供帳戶
    之緣由，所述前後矛盾，更易再三，非但無法提出任何事證
    以資佐證，所述各情狀之情節亦明顯違背常情，足見被告係
    刻意掩飾或隱瞞真正提供帳戶之原因。
　⒉觀諸被告上開中信商銀帳戶交易明細，本案告訴人因受詐騙
    ，而於110年2月5日晚間9時17分許，以現金存款3萬元至該
    帳戶內，被告隨即於同日晚間9時37分許，前往便利商店提
    領該筆款項，而告訴人於同日晚間10時36分許再匯款2萬元
    至該帳戶內，被告亦隨即於翌日凌晨3時18分許，前往便利
    商店提領該筆款項；被告對於帳戶內有款項匯入一事，均能
    精準掌握，於匯入後均即時提領，無延滯亦無遺漏，甚至於
    凌晨3時之深夜時段亦然，顯然被告係受他人指示，隨時機
    動提領款項，與一般領款自用之情狀明顯有別，反與常見詐
    欺集團利用「車手」提領詐騙款項時，因慮及被害人可能未
    久即發覺遭騙報警，將導致詐得之款項遭凍結無法提領，故
    而均係確認被害人已匯款後，即時指示「車手」機動前往提
    領款項之情狀，如出一轍。
　⒊再者，於金融機構開設帳戶一事，原係針對個人身分之社會
    信用而予以資金流通，具有強烈之屬人性，而金融機構帳戶
    為個人理財之工具，於金融機構申請開設帳戶亦無任何特殊
    之資格限制，一般民眾皆可以存入最低開戶金額之方式，任
    意於金融機構申請開設帳戶，且一人並可於不同之金融機構
    申請多數之帳戶使用，此屬眾所週知之事實；是依一般人之
    社會生活經驗，若見他人不以自己名義申辦帳戶，反而向人
    收取帳戶使用，衡情對於該帳戶是否供不法之使用，當有合
    理之懷疑。又近年來詐欺集團為順利取得詐騙款項並逃避查
    緝，大量以各種理由向不特定人徵求帳戶使用，更不乏由帳
    戶提供者直接擔任「車手」，為詐欺集團提領自己所提供帳
    戶內之款項者，此等現實情況及層出不窮之案例，經均警政
    機關、金融機構加強宣導及警告，並經媒體大幅且經常性報
    導披露。本件被告既係心智成熟之成年人，並有高職肄業之
    學歷（見偵查卷㈠第21頁、本院卷第43頁），及一定之社會
    經驗，對於上情自無不知之理，復參合前述被告對於提供帳
    戶之緣由有刻意掩飾或隱瞞之情，以及被告提領帳戶內款項
    時之異常情狀，縱使本案尚無積極證據足認被告係「明知」
    該帳戶將被用於詐欺取財犯罪，至少可認為其對於該帳戶極
    有可能被用以作為詐欺取財犯罪之工具乙節，必定有所「預
    見」；而被告本於此等預見，仍抱持著「即使真的是詐欺取
    財犯罪，也無所謂（不違反其本意）」之心態，願意提供帳
    戶予「某人」，並擔任提領款項之工作，其具有與「某人」
    共同為詐欺取財犯罪之不確定故意，自堪以認定。
　㈤被告提領款項後，係將款項交付予「某人」，而非自行花用
    ：
　　被告雖另辯稱：提領的款項我都是自己花掉了，沒有交付予
    他人云云。惟查，被告此部分所辯，無非是沿襲其所辯該等
    款項或係「貸款公司匯入的貸款」、或係「投資虛擬貨幣之
    所得」、或係「朋友還錢的款項」等情節之脈絡，所導出之
    必然結論，然被告上開所辯情節均難認與事實相符，並無可
    採，已詳前述，且被告提領款項之實際情狀（一有款項匯入
    後即隨時提領，甚至深夜時分亦然），顯與通常情形下提款
    自用之情狀不符，亦見前述，是被告上開所辯，自不能逕認
    屬實。衡諸詐欺集團利用「車手」提領款項後，概均指示「
    車手」將款項遞行交付指定之人，以確保主其事者能夠終局
    保有及享受詐欺所得，且本案並無積極證據足認被告係居於
    該主導地位者而能終局保有及享受詐欺所得，況實際對告訴
    人施用詐術詐取款項之人，亦不可能放棄自己之犯罪所得，
    而由被告獨佔；從而，被告對此部分雖不願吐實，然綜觀上
    情，仍應認被告於提領款項後，係將款項交付予「某人」（
    無證據證明係第三人，詳後述），並非自行花用，以符其實
    。
　㈥被告對於提領款項並交付予「某人」，可能發生隱匿詐欺犯
    罪所得去向、所在之洗錢結果，具有不確定故意：
　　被告既知悉「某人」係刻意不使用其本人名義之帳戶，而對
    外招募他人之帳戶使用，則被告對於其所提供之上開中信商
    銀帳戶，係供「某人」作為人頭帳戶使用乙節，當屬知之甚
    詳；而被告上開中信商銀帳戶內之款項，經被告提領並交付
    予「某人」後，該款項之金流即形成斷點，無法繼續追蹤該
    等款項之去向、所在，此亦為被告所能認知。又如前所述，
    被告對於「某人」係從事詐欺取財之犯罪行為，已有所預見
    ，且不違反其本意，願為「某人」提供人頭帳戶及擔任提領
    、交付該人頭帳戶內款項之工作，則被告對於其行為極可能
    發生隱匿特定犯罪（本件被告與「某人」之詐欺取財犯行，
    符合洗錢防制法所規定之特定犯罪，此詳後述）所得之去向
    、所在等結果，自亦有所預見，且其發生亦不違反其本意。
    從而，被告具有洗錢之不確定故意，亦屬灼然。
  ㈦綜上所述，被告確有詐欺取財、洗錢之不確定故意，並分擔
    詐欺取財、洗錢犯行之一部；被告辯稱其並未參與詐欺、洗
    錢云云，自無足採。本案事證明確，被告犯行堪以認定。　
三、論罪科刑：
  ㈠按刑法之共同正犯，包括共謀共同正犯及實行共同正犯二者
    在內；祇須行為人有以共同犯罪之意思，參與共同犯罪計畫
    之擬定，互為利用他人實行犯罪構成要件之行為，完成其等
    犯罪計畫，即克當之，不以每一行為人均實際參與部分構成
    要件行為或分取犯罪利得為必要（最高法院96年度台上字第
    1882號判決意旨參照）。而共同正犯間，非僅就其自己實行
    之行為負其責任，並在犯意聯絡之範圍內，對於他共同正犯
    所實行之行為，亦應共同負責；且其犯意聯絡之表示，無論
    為明示之通謀或相互間有默示之合致，均不在此限（最高法
    院98年度台上字第2655號判決意旨參照）。是以共同正犯，
    在合同之意思內各自分擔犯罪行為之一部，相互利用他人之
    行為，以達其犯罪之目的者，即應對全部所發生之結果，共
    同負責。再共同正犯之意思聯絡，不以彼此間犯罪故意之態
    樣相同為必要，蓋刑法第13條第1項、第2項雖分別規定行為
    人對於構成犯罪之事實，明知並有意使其發生者，為故意；
    行為人對於構成犯罪之事實，預見其發生而其發生並不違背
    其本意者，以故意論。前者為確定故意（直接故意），後者
    為不確定故意（間接故意），惟不論「明知」或「預見」，
    僅係認識程度之差別，不確定故意於構成犯罪事實之認識無
    缺，與確定故意並無不同，進而基此認識「使其發生」或「
    容認其發生（不違背其本意）」，共同正犯間在意思上乃合
    而為一，形成意思聯絡（最高法院103年度台上字第2320號
    判決意旨參照）。本件被告基於參與詐欺取財犯行之不確定
    故意，提供帳戶並擔任提領、交付帳戶內款項之工作，以促
    成「某人」得以順利完成詐欺取財之行為，足徵被告係基於
    自己犯罪之意思參與該詐欺取財犯罪之分工，分擔犯罪行為
    之一部，並利用他人之行為，以達詐欺犯罪之結果，被告自
    應就其所參與犯行所生之全部犯罪結果共同負責。是核被告
    所為，係犯刑法第339條第1項之詐欺取財罪，該罪亦屬洗錢
    防制法第3條第2款所明定之特定犯罪。「某人」所屬詐欺集
    團成員詐騙告訴人先後兩次匯款之行為，係基於單一之詐欺
    取財犯意，利用告訴人陷於相同之錯誤情境，於時間、空間
    緊密相連之環境下所為之接續行為，僅論以一詐欺取財罪。
  ㈡又本案告訴人匯入被告上開中信商銀帳戶內之款項，係被告
    與「某人」共同犯刑法第339條第1項之詐欺取財罪而詐得者
    ，該匯入之款項自屬特定犯罪之所得；被告基於洗錢之不確
    定故意，提領上開帳戶內款項並交付「某人」，而隱匿該特
    定犯罪所得之去向、所在，核被告所為，係構成洗錢防制法
    第2條第2款（起訴書誤載為第1款）、第14條第1項之洗錢罪
    。
　㈢公訴意旨固認被告係與「吳浩宇」、「張凌雲」等人共同基
    於詐欺取財之犯意聯絡，而為本案詐欺告訴人之犯行，因認
    被告所為係犯刑法第339條之4第1項第2款之三人以上共同詐
    欺取財罪。惟查，本件被告所參與之行為，係提供帳戶及提
    領、交付款項，並未參與實際對告訴人施用詐術之行為，縱
    使確有「吳浩宇」、「張凌雲」等不同之人共同詐騙告訴人
    ，自被告之立場而言，亦非其所能知悉，且遍觀本案事證，
    亦無積極證據足以認定與被告接觸之人，除該「某人」之外
    ，另尚有為被告所知悉之第三人存在，自難認被告與「某人
    」以外之可能參與者間有何犯意聯絡可言，無從認被告具有
    三人以上共同犯詐欺取財罪之主觀犯意，不能以前揭三人以
    上共同詐欺取財之罪名相繩，僅能認被告成立普通詐欺取財
    罪名。此部分公訴意旨，容有未洽，惟本案被告經起訴參與
    詐騙告訴人之基本社會事實，既屬同一，復經本院依法告知
    可能變更之法條，由雙方進行攻擊防禦，本院自得依法變更
    起訴之法條而為審理，於此敘明。
　㈣被告上開詐欺取財、洗錢等犯行，與「某人」間有犯意之聯
    絡及行為之分擔，渠等並已共同實行犯罪之行為，均為共同
    正犯。被告以一行為同時觸犯上開2項罪名，為想像競合犯
    ，應依刑法第55條規定，從一較重之洗錢罪處斷。
  ㈤爰以行為人之責任為基礎，審酌被告自甘為他人所利用，提
    供帳戶並負責提領、交付詐欺款項，形同「車手」，非但自
    誤己身，更助長詐欺犯罪，其行為對於告訴人所造成之損害
    程度非輕，及被告本身應亦屬遭詐欺集團所利用之人，自身
    主觀惡性尚非重大，且其於本案犯罪之分工，較諸實際策畫
    佈局、分配任務、施用詐術、終局保有犯罪所得之核心份子
    而言，僅居於聽從指示、代替涉險之次要性角色，兼衡被告
    之素行（無因犯罪經論罪科刑之紀錄）、自陳高職肄業，現
    從事會場布置工作，月收入約3至4萬元，與母親及兄長同住
    ，未婚無子女等智識及生活狀況、被告犯罪動機、目的、手
    段、犯後均否認犯行，杜撰矯飾，避重就輕，犯後態度難認
    良好等一切情狀，量處如主文所示之刑，並諭知罰金易服勞
    役之折算標準。
四、沒收部分：
  ㈠被告本案所提領告訴人匯入之款項3萬元、2萬元（合計5萬元
    ），固屬犯罪之所得，惟該等款項業經被告依指示交付「某
    人」，並非由被告終局保有，此詳前述，被告對於該等犯罪
    所得既因已交付他人而無實際之支配處分權，自無對被告諭
    知沒收、追徵該犯罪所得之餘地；公訴意旨認應依刑法第38
    條之1規定對於上開犯罪所得宣告沒收、追徵，尚有誤會。
　㈡又本案尚查無積極證據足認被告有因其犯罪而獲取何等之報
    酬或所得，自不生對於被告之犯罪所得予以宣告沒收、追徵
    之問題，併予敘明。　　
據上論斷，應依刑事訴訟法第299條第1項前段、第300條，洗錢
防制法第2條第2款、第14條第1項，刑法第11條前段、第28條、
第339條第1項、第55條、第42條第3項，刑法施行法第1條之1第1
項，判決如主文。
本案由檢察官張勝傑偵查起訴，經檢察官張靜薰到庭實行公訴。
中　　華　　民　　國　111 　　年　　3 　　月　　28　　日
                  刑事第一庭  審判長法  官  劉景宜
                                    法  官  蔡慧雯
                                    法  官  陳柏榮
上列正本證明與原本無異。
如不服本判決，應於判決送達後20日內敘明上訴理由，向本院提
出上訴狀 (應附繕本) ，上訴於臺灣高等法院。其未敘述上訴理
由者，應於上訴期間屆滿後20日內向本院補提理由書「切勿逕送
上級法院」。
                              書記官　田世杰
中　　華　　民　　國　111 　　年　　3 　　月　　28　　日
附錄本案論罪科刑法條全文：
洗錢防制法第2 條
本法所稱洗錢，指下列行為：
一、意圖掩飾或隱匿特定犯罪所得來源，或使他人逃避刑事追訴
    ，而移轉或變更特定犯罪所得。
二、掩飾或隱匿特定犯罪所得之本質、來源、去向、所在、所有
    權、處分權或其他權益者。
三、收受、持有或使用他人之特定犯罪所得。

洗錢防制法第14條
有第二條各款所列洗錢行為者，處7 年以下有期徒刑，併科新臺
幣5 百萬元以下罰金。
前項之未遂犯罰之。
前二項情形，不得科以超過其特定犯罪所定最重本刑之刑。

中華民國刑法第339條
（普通詐欺罪）
意圖為自己或第三人不法之所有，以詐術使人將本人或第三人之
物交付者，處5 年以下有期徒刑、拘役或科或併科50萬元以下罰
金。
以前項方法得財產上不法之利益或使第三人得之者，亦同。
前二項之未遂犯罰之。